【裁判字號】    92,重上更(七),168
【裁判日期】    921031
【裁判案由】    殺人等
【裁判全文】
臺灣高等法院刑事判決                          九十二年度重上更(七)字一六八號
    上  訴  人
    即  被  告  甲○○
    選任辯護人  江肇欽律師
                黃淑琳律師
右上訴人因殺人等案件，不服臺灣板橋地方法院八十三年度重訴字第五四號，中華民
國八十四年五月五日第一審判決（起訴案號：臺灣板橋地方法院檢察署八十三年度偵
字第一四０八０號），提起上訴，經判決後，由最高法院第七次發回更審，本院判決
如左：
    主  文
原判決撤銷。
甲○○殺人，累犯，處死刑。褫奪公權終身。
    事  實
一、甲○○前於民國八十二年間，因違反麻醉藥品管理條例案件，經台灣板橋地方法
    院以八十二年度易字第一一六九號判處有期徒刑五月，如易科罰金以三十元折算
    一日確定，並於同年五月二十日易科罰金執行完畢。詎不知悔改，復向紀俊煌購
    買安非他命非法吸用（甲○○非法吸用安非他命部分，另案經由台灣士林地方法
    院於八十四年一月十三日以八十三年度訴字第一三四二號判處有期徒刑八月確定
    ），嗣因台北縣警察局淡水分局（以下簡稱淡水分局）刑事組警員於八十三年八
    月十四日十四時許，在台北縣八里鄉米倉村渡船頭二六之二一號二樓查獲紀俊煌
    非法販賣安非他命，紀俊煌在警訊中供出甲○○曾向其購買安非他命非法吸用，
    淡水分局刑事組小隊長李隆洲乃率領偵查員邱大耿駕車押解紀俊煌前往甲○○住
    處指認追查，迨八十三年八月十四日二十一時許，李隆洲、邱大耿等抵達甲○○
    台北縣蘆洲鄉（現改制為蘆洲市○○○路四０八巷十三號一樓住處時，邱大耿將
    車停於門口左前方路旁，由李隆洲下車敲窗，甲○○開門後，李隆洲即表明身分
    ，並欲帶甲○○回淡水分局偵訊，甲○○於將上車之際，發現紀俊煌坐於車內後
    座，警覺警員係前來追查其非法吸用安非他命犯行，為恐其非法吸用安非他命犯
    行遭追訴，乃轉身逃跑。李隆洲見狀，自後抓住其衣服，甲○○匆忙間，將其所
    穿之休閒服掙脫，赤裸上身，往屋後巷內逃逸，邱大耿見狀，即自駕駛座開啟車
    門下車，隻身在後追趕，二人於屋後巷內追逐數十公尺，俟甲○○逃至台北縣蘆
    洲鄉○○路四二二巷十七號前死巷底水溝旁時，因踩到地上鐵板不慎滑倒，邱大
    耿追至後，乃伸右手抓住甲○○後褲帶，左手則掏出其配備之制式Ｓ８︱Ｗ廠製
    九ｍｍ半自動警用手槍乙支（槍號：ＴＶＡ八三一一，內裝有制式九ｍｍ半自動
    手槍子彈十發），先對空鳴槍一發示警，並高喊：「阿洲（即李隆洲）．．．人
    在這裡」、「．．．你（指甲○○）若再逃就開槍」等語。因甲○○赤裸上身，
    無著力之處，邱大耿遂自甲○○身後，用右前膊勒住甲○○頸部，以防其脫逃，
    甲○○因頸部被勒，乃基於妨害公務及傷害之故意，往上伸出右手，朝邱大耿頸
    部掐壓，思圖解困俾便逃跑，致使邱大耿頸部受有掐壓指甲傷多數，復因夜晚巷
    內光線昏暗，邱大耿一時不慎，踩到地上鐵板，頓失重心滑倒時，甲○○趁機抓
    扯邱大耿左、右前膊，並張口緊咬其右前膊，掙開後轉身面向邱大耿後，再以膝
    蓋頂踢邱大耿下陰部，致邱大耿受有左、右前膊抓扯傷、右前膊咬傷及陰囊腫脹
    、紅紫色、睪丸內傷出血等傷害；邱大耿遭毆襲受傷後，試圖以左手舉槍射擊，
    甲○○見狀，恐其轉身逃跑時，遭邱大耿持槍自後射擊，即以腳將邱大耿跪壓於
    地上，並出拳朝邱大耿鼻樑臉頰處猛擊三拳，致邱大耿受有左鼻根－左眼臉腫脹
    、皮下出血、黑青等傷害。甲○○趁邱大耿連遭重擊，頓然昏厥低頭，暫失抵抗
    力之際，明知手槍、子彈均為槍砲彈藥刀械管制條例所管制之物品，未經許可，
    不得無故持有，竟意圖供自己犯罪之用，強行將邱大耿左手所持之警用手槍（含
    子彈）奪取，未經許可，無故持有上開警用制式手槍一支及制式子彈九顆（子彈
    已上膛）。其旋基於殺人之故意，跪在邱大耿右前方，將槍口朝向邱大耿右前頭
    上部，相距僅約三十公分之近距離，邱大耿驚覺危急，乃以雙手握住上開半自動
    手槍滑套，企圖阻止甲○○射擊，惟甲○○仍朝邱大耿右前頭上部射擊一槍，子
    彈貫穿頭顱，從左後頭下部射出，並導致該槍擊發時造成滑套閉鎖幾乎完全沒有
    向後運動（或有向後運動，但未移動到固定位置），形成擊錘未揚起，空彈殼仍
    保留在彈膛內。甲○○隨即攜該警用手槍逃離現場，將手槍藏置於距現場約五十
    公尺處廢棄化糞池旁竹林下方之廢棄彈簧床下，再於附近螺絲工廠內拾獲他人棄
    置之衣服乙套穿上，招攔計程車前往台北縣三重市其乾姊陳啟香住處躲藏。另邱
    大耿遭槍擊子彈貫穿頭部後，當場倒臥血泊中，隨後趕至現場支援之李隆洲、鄭
    天安、王世銘等人見狀，儘速將其送往淡水馬偕醫院急救，然因邱大耿頭部受子
    彈貫通槍傷顱內出血，於同日晚上九時三十分許不治死亡。邱大耿被槍殺後，淡
    水分局刑事組長陳榮順等據報，乃率警員前往甲○○前開住處圍捕，嗣甲○○在
    親友之勸說下，於八十三年八月十五日凌晨二時三十分許，在台北縣三重市○○
    路與龍門路口主動向警方投案。
二、案經台北縣警察局淡水分局（傷害部分由被害人之父乙○○訴由該警分局偵辦）
    報請臺灣板橋地方法院檢察署檢察官偵查起訴。
    理  由
一、訊據上訴人即被告甲○○，固坦承其於前揭時、地，因淡水分局刑事組小隊長李
    隆洲率領警員邱大耿等人，前往其住處追查其非法吸用安非他命之事，欲將其帶
    回該分局偵訊時掙脫逃逸，嗣於警員邱大耿自後追及，以右前膊勒住其頸部時，
    伸右手掐壓邱大耿頸部，並於邱大耿不慎滑倒時，趁機抓扯，咬傷邱大耿右前膊
    ，更於邱大耿試圖舉槍射擊時，以腳將邱大耿跪壓於地上，並出拳朝邱大耿鼻樑
    、臉頰處猛擊三拳等情不諱，惟矢口否認其有奪槍殺害邱大耿之犯行，辯稱：伊
    當時是伸手抓邱大耿的下陰部，嗣於毆擊邱大耿後，本欲逃跑，但邱大耿說再跑
    就要開槍，伊害怕邱大耿再度開槍，就轉身回去，當時邱大耿坐著，右手持槍，
    槍口對著伊，距離很近，伊即跪下雙手抓住槍身，將槍口轉開，不要讓槍口對著
    自己，後來就看到火花出去，視覺一陣糢糊，伊就放手，轉身時腳踢到東西，發
    現是一把槍，即撿起槍枝跑走，並未奪槍殺害邱大耿，絕無殺人故意云云。
二、經查：
  (一)被害人邱大耿於右揭時、地，因與李隆洲開車帶同嫌犯紀俊煌，追查被告甲○○
    涉嫌非法吸用安非他命之犯行，被告警覺，掙脫逃跑，邱大耿緊追，嗣雖追及，
    但遭被告奮力抗擊，身體多處受傷，並遭其配備之警用手槍、子彈擊發死亡等情
    ，為被告甲○○供承之經過事實，核與證人即警員李隆洲於偵查中證稱：「我們
    是因麻藥案查獲紀俊煌，他供出安非他命有賣給甲○○，我們就帶他到甲○○家
    查證，由邱大耿開車停放在甲○○家門左邊，紀俊煌說敲他（指甲○○）家門前
    玻璃窗他就會出來，我們敲了之後過了一陣子他（指甲○○）才開門出來，我們
    表明身分要他上車時，他看到車上紀俊煌後說：『你出賣我』，即轉身就跑，我
    抓他的衣服，他穿著休閒服整件鬆脫，他光著上身奔跑，邱大耿見狀下車從後追
    趕，我先把紀俊煌鎖在車內的後門上方把手上，以防其脫逃，鎖好時再追趕時已
    看不到二人，岔路又多，喊也未回復，我馬上通知另外一小組人來。」等情（見
    相驗卷第十三頁反面、第十四頁正面），及證人即警員鄭天安證稱：「我接到李
    隆洲行動電話後，約十分鐘左右趕到現場，看到死者邱大耿躺在鐵板上，李隆洲
    在急救，我向四二二巷十七號住處借打電話，請求支援派救護車。」等語（見相
    驗卷第十四頁反面）相符。而被害人邱大耿確係遭槍擊，業據臺灣板橋地方法院
    檢察署檢察官督同法醫師相驗，並解剖複驗鑑定屬實，有卷附之勘驗筆錄、驗斷
    書、相驗屍體証明書、照片、錄影帶等附卷足稽。邱大耿因受槍擊，致右前頭上
    部有直徑約０．七公分（周圍０．二公分挫滅輪）之彈入口，向左後頭下部（左
    耳背約五公分）射出（射出口徑有約０．八公分小星裂）之貫通槍傷一處，彈入
    口皮膚及頭髮並無燒焦及灼傷，有少數火藥燼、顱內出血、流出多量，復受有：
    頸部有掐壓指甲傷多數，左鼻根－左眼臉腫脹、皮下出血、黑青傷，右前
    膊咬傷，左、右前膊「川」形抓扯傷，陰囊腫脹、紅紫色、睪丸內傷出血，
    膝蓋部有拇指大擦傷等傷害，亦據內政部警政署刑事警察局鑑驗明確，有該局
    八十三年八月十九日刑醫字第一三三九號鑑驗書及所附之鑑證各一份在卷可憑（
    見相驗卷第三十九頁、第四十頁）；該鑑證綜合上情，並研判被害人邱大耿係
    因右前頭上部受貫通槍創、腦傷中樞神經致死，為他殺。其頸部有受搯壓而毆
    打鼻部、足踢或膝撞睪丸之外力傷。其右前膊並受咬傷，及左、右前膊有抓扯
    傷。其右前頭上部向後頭下之射擊方向及位置狀態，不可能於奪槍走火，意外
    造成等情。被告雖否認以膝蓋頂踢邱大耿下陰部，而辯稱係以手抓其下陰部云云
    ，惟被告於本院前審審理時已供承：「我有踢他，但是不知道踢被害人的部分是
    那裡。」（見本院更五卷第九七頁），參諸前揭鑑證之研判，應認被告確有以膝
    蓋頂踢被害人之下陰部。
  (二)原審法院就被害人邱大耿頭部子彈入口皮膚及頭髮並無燒焦及灼傷，惟有少數火
    藥燼一節，送請內政部警政署刑事警察局鑑定依該情形子彈究係在何距離內所射
    擊，嗣經該局以「法醫研鑑」方法鑑定結果，認定「依該彈入口皮膚及頭髮並無
    燒焦及灼傷，惟有少數火藥燼，係約於六十至七十五公分內近距離內射擊者」，
    有該局八十四年三月二十七日刑醫字第五九五三二號鑑驗書在卷可佐（見第一審
    卷第一０一頁）。惟經本院更二審就此再送請法務部調查局以「送鑑槍彈實際射
    擊試驗之方法」，在通風室內，以送鑑槍枝及子彈逐次射擊在試射標靶之瀘紙上
    ，其子彈入口火藥煙漬殘跡染黑區域，隨著槍口與目標物距離的增加濃度而面積
    增大，於距離二十公分處射擊時直徑約十四公分，距離三十公分時直徑約十七公
    分，距離四十公分時直徑約二十公分，距離五十公分時直徑約二十四公分，距離
    六十公分以上則不甚明顯，有該局八十五年九月二十三日陸(三)字第八五一一一
    一八八號鑑定通知書及照片十一幀附卷可稽（見本院更二卷第四三︱四九頁）；
    再經本院更四審檢具相關卷證，請該局依死者頭部彈孔周圍火藥痕範圍，鑑定死
    者係於何距離遭槍擊，據覆：「子彈擊發時隨彈頭射出之物質有：火焰、大量氣
    體、未燃燒及部分燃燒火藥顆粒、煙漬碳化物等，這些物質又因槍口與標靶距離
    之不同，呈現在射入口週遭亦有現象、程度及範圍等的差異。接觸射擊會在射入
    口周圍造成與槍口一致的表皮燒暈及其他等現象，近距離或射擊時，前述隨彈頭
    而出之物質則會附著於射入口周圍皮膚上或射入皮膚內，造成紅棕色或橙紅色的
    小斑點等。由板檢八十三年偵字第一四０八０號卷第頁正面下幀照片子彈入口
    處有明顯紅棕色火藥燼（斑點），及八十三年相字第一００七號卷第頁複驗結
    果第２項：．．．（周圍０．２公分挫滅輪）．．．，彈入口皮膚及頭髮．．．
    有少數火藥燼．．．。等之特徵顯示及記載描述，該槍擊案射擊距離應不會超過
    公分。」此有該局鑑定通知書可考（見本院更四卷第二四─二五頁）。經比較
    內政部警政署刑事警察局僅係依「法醫研鑑」方法鑑定所得結果，而法務部調查
    局係以扣案槍彈在各種距離內實際射擊造成火煙漬殘跡染黑範圍，比對死者前額
    右上部彈入口皮膚及頭髮造成明顯紅棕色火藥燼範圍所得鑑定結果，自以後者鑑
    定結果較為精確而可採，因而，死者遭槍擊距離應在三十公分以內。參照證人吳
    峻光在原審陳稱：「槍是我尋獲．．．將床墊翻開才發現的，槍上好像有血跡。
    」等情（見第一審卷第一二四頁反面），雖該槍於相隔一年半後，經本院更一審
    字第一七０七三號鑑驗書一紙可稽（見本院更一卷第十五頁），惟此因事隔已久
    ，槍枝又由多人經手、鑑驗，故不能因之即推論吳峻光所證槍上好像有血跡為不
    可採，益徵死者係於三十公分以內遭槍擊至明，否則槍上不致沾有疑似血跡。
  (三)扣案之警用槍枝，係依被告甲○○於警訊所供，嗣由警員吳峻光在距案發現場約
    五十公尺之廢棄化糞池旁竹林下方之廢棄彈簧床下尋獲等情，業據證人吳峻光證
    述屬實，復有照片三幀在卷可稽（見偵查卷第二十三頁正面、反面）。該扣案之
    槍枝係Ｓ８︱Ｗ廠製口徑９mm半自動手槍（槍號：ＴＶＡ八三一一），內仍裝有
    子彈八顆，均為制式９mm半自動手槍彈，可供上述槍枝使用，另現場復尋獲已擊
    發之彈殼一顆，亦係９mm半自動手槍彈，該彈殼之彈底紋與上述手槍試射彈殼彈
    底紋，以顯微鏡比對結果，其紋痕特徵相吻合，認係同一槍枝所擊發，亦有內政
    部警政署刑事警察局八十三年八月二十四日刑鑑字第七九二一五號鑑驗通知書一
    紙附卷足憑（見偵查卷第三十四頁）。又據證人即警員鄭天安曾證稱：「出勤前
    ，邱大耿領了十顆子彈。我將槍拍照後卸出彈匣，彈匣內有八顆子彈，該槍只需
    彈匣內有子彈，則在槍膛內會自動上膛一顆子彈待擊發，而且擊錘呈半擊發狀態
    ，保險也不可能關閉，應該與槍管平行，但是該槍有關保險，卸槍後我拉槍機，
    如果裡面有上膛子彈待擊發，應該會自動跳出，但卻跳出空彈殼。」等語（見相
    驗卷第十五頁反面）。另一證人即當時尋獲槍枝之警員吳峻光亦證稱：「槍枝尋
    獲當時保險是開著，擊錘在前面，不是待擊發狀態，彈匣已裝上，我留在現場等
    刑事組的人來用夾子取槍照相，我看槍的情形，有卡彈現象，因為擊發後擊錘應
    該在後面，我發現槍時，它是被一廢棄之雙人彈簧床墊壓著，床墊翻開才發現槍
    的。」等語（見第一審卷第一七四頁反面）。均表示當時查扣之警用九０手槍有
    發生卡彈情形。被告辯護人並於本院前審聲請就右述槍枝作二十次以上之「非正
    常擊發」測試，以查明該槍是否係槍枝本身機械原因發生卡彈，嗣經本院前審將
    該槍送請臺灣省政府警務處警察機械修理廠依辯護人之聲請方式，反覆測試二十
    次，均未發生卡彈情形，此有內政部警政署刑事警察局八十四年十月十三日（八
    四）刑鑑字第四二七二五號函附之臺灣省政府警務處警察機械修理廠八十四年十
    月二日（八四）警槍字第二０九二號函影本在卷足憑（見本院上重訴卷第九五─
    九六頁），可見該警用手槍係屬正常之槍枝。復經原審向臺灣省警務處警察機械
    修理廠函詢有關Ｓ８︱Ｗ廠製之警用手槍有關子彈卡彈相關之問題（見第一審卷
    第七五頁），據函覆：「警用制式九０手槍射擊時，會發生卡彈原因，有彈膛不
    潔、拉彈鉤唇部受損或內部不潔、復進彈簧力過大、發射藥量不足或潮濕等。而
    該槍枝射擊時雖發生卡彈狀況，但其擊錘亦形成預發狀態，又因該槍枝射擊方式
    為槍短管後座式，其滑套必定不能鎖閉，縱然扣扳機也不能擊發，除非再拉滑套
    ，將已擊發之彈殼拋出，否則無法繼續射擊。」等語，此有臺灣省警務處警察機
    械修理廠八十四年二月十一日（八四）警修槍字第０二九七號函附卷可憑（見第
    一審卷第八十頁）。再參諸與被害人邱大耿使用相同手槍之證人即刑事小隊長李
    隆洲於本院前審結證稱：「伊配槍和被害人一樣，偶而會有卡彈現象，伊使用一
    年多，在槍枝不潔時，會有卡彈情形，於擊發時因溫度太燙，一般均不敢按彈殼
    跳出窗口。」等情（見本院更一卷第二十五頁正面、反面），則依該修理廠函復
    內容及證人李隆洲之證詞相互參酌觀之，卡彈可因槍枝本身機械之問題或保養不
    良、使用不當或機械受損等前述原因造成。雖本院前審曾將該扣案之槍枝再送請
    法務部調查局鑑定該槍枝之卡彈情形，經該局函覆以「該槍枝係半自動手槍，子
    彈擊發後，彈殼會自動由拋彈窗跳出，接續的子彈亦自動上膛待發，倘射擊中發
    生以手或其他物品遮住拋彈窗口，阻止彈殼由其中退出，亦會造成卡彈情形」，
    有該局八十五年九月二十三日陸(三)字第八五一一一一八八號鑑定通知書及照片
    附卷可按（見本院更二卷第四三─四四頁），其顯然係就該槍枝本身之機械在何
    種情形下會發生卡彈所為之鑑定，對於該槍枝平日保養及槍枝是否有不潔、受損
    、復進彈簧力過大等是否亦會發生卡彈情形則未加鑑定說明，應可知該槍在跳彈
    口遭以手或物品遮住可發生卡彈情形，其他諸如彈膛不潔、拉彈鉤唇部受損或內
    部不潔、復進彈簧力過大、發射藥量不足、潮濕、滑套鎖閉等原因，亦均可能發
    生卡彈情形。據被告本院前審選任辯護人復聲請調閱該九０警用手槍之採購報告
    ，嗣經向內政部警政署函調後，經該署函覆略稱：「本署於七十八年間，有鑑於
    當時歹徒使用之手槍，其性能、火力均較警用三八轉輪手槍為優，為確保員警執
    勤安全，計劃全面換裝性能優越、火力強大之九０手槍，即蒐集美國、瑞士、奧
    地利、捷克等國及國內聯勤所製之九０手槍，召集刑事警察局等十一個警察機關
    各層次員警實際測試評鑑，結果認為美製ＳＭＩＴＨ＆ＷＥＳＳＯＮ九０半自動
    手槍最適於警勤使用，經報請審計部同意委由中央信託局與美國Ｓ＆Ｗ公司原廠
    來台議價方式辦理採購。」等情，此有該署八十四年七月二十日（八四）警署後
    字第四九０九號函可按（見本院上重訴卷第十七頁），可見該九０手槍之採購過
    程與本案之槍擊原因並無關連性。另被告前審選任辯護人復於本院前審聲請調閱
    被害人邱大耿持有之該九０手槍之定期保養卡及送修紀錄，經本院前審函內政部
    警政署調閱上開資料，嗣經該局函轉台北縣警察局前開資料影本，顯示邱大耿所
    持有之上開槍枝於八十一年一月二十日曾經射擊七十發，八十二年三月十一日射
    擊二十發，八十二年七月二十一日射擊二十發，八十二年十一月十八日射擊二十
    發，八十三年三月七日射擊二十發子彈，該槍枝亦經定期裝備檢查及保養，有台
    北縣警察局八十四年八月十日（八四）北警後字第九七八六五號函與所附射擊紀
    錄、裝備檢查及保養工作單等資料在卷可憑（見本院上重訴卷第五四─六０頁）
    ，顯見該槍枝狀況良好。
  (四)被害人邱大耿持有之九０手槍，依前揭採購過程、射擊紀錄、檢查保養等情形觀
    之，均屬正常，狀況良好，在正常操作下射擊，應不致發生卡彈情形，已如前述
    。但何以該槍被尋獲時，擊斃被害人之子彈，其空彈殼仍留在槍膛內，且擊錘未
    揚起成待擊發狀態？本院前審就此檢具全部卷證送請法務部調查局鑑定，據該局
    覆指，自動手槍機械特性，子彈擊發之後座力會令滑套向後移動，在此同時抓殼
    鉤將擊發後之彈殼拉出彈膛由拋殼窗擲出，滑套尾端將擊錘頂起向後揚，而後滑
    套在還原向前運動時，再將彈匣內次一發子彈推進彈膛成預發狀，此際僅需稍加
    壓力於扳機，即能令槍枝擊發，而重覆前述動作至彈匣內子彈用盡。本案扣案槍
    枝尋獲時，空彈殼仍保留在彈膛內，擊錘未揚起，此現象顯示，該槍擊發時滑套
    幾乎完全沒有向後運動，並非正常射擊後的結果，亦非一般之卡彈現象。其可能
    形成的合理解釋為：該槍擊發時有強大外力加諸於滑套上，使滑套閉鎖無法向後
    移動所致，有法務部調查局九十年十二月三日（九０）陸(三)字第九００七九五三
    三號鑑定通知書在卷可稽（見本院更五卷第六四─六五頁）；而經鑑定機關取同
    式樣槍枝、子彈模擬射擊試驗，於射擊中以手或其他物品覆蓋或遮住拋殼窗口阻
    止彈殼彈跳出，會造成所謂的卡彈現象，惟其擊錘均會揚起呈預發狀態，復以外
    力固定滑套與槍身，令滑套呈閉鎖狀無法向後位移，再扣動扳機擊發膛內子彈，
    則擊錘停在前面不是待擊發狀態及彈殼仍留置在彈膛內，與警員吳峻光尋獲槍枝
    及警員鄭天安檢驗槍枝之證詞相同，亦有前開鑑定通知書在卷可稽（見本院更五
    卷第六五頁）。參諸鑑定證人銀丕勤於本院前審調查時到庭證稱：「自己一個人
    擊發，如果要造成卡彈或者彈殼不拋出的情形是有可能，但是要造成擊錘仍向前
    不往後的情形，除非是事後偽裝，我們試過將該槍丟在地上，不會造成擊錘也不
    會擊發，就算是擊發也是會往後，走火的情形也是一樣，除非是很大力，但是很
    大力的情形下，槍枝就會散掉。」、「我們有做過試驗，如果用一隻手持槍，一
    隻手壓住滑套，彈殼雖然不會拋出，但是擊錘還是會往後，我們用外力，將滑套
    用麻繩子綁二圈，但是沒有刻意把它綁死，所試驗的結果出來就是如二位警員的
    證詞一樣，得出結論，如果二人在搏命將三隻手放在滑套上的情形下，就會形成
    擊錘沒有向後，彈殼也沒有拋出的狀況。」、「擊錘要往後到一定的位置，才會
    揚起，本件我們是隨意用麻繩綁二圈，滑套有往後移動，但是沒有到一定的位置
    ，所以擊錘沒有揚起。」等語（見本院更五卷第七七頁、第七八頁、第八一頁）
    。依上所述，該槍於擊發之時，既無法單憑一人之力使其發生「空彈殼留在槍膛
    」及「擊錘未揚起」的現象，則合理的推論，應是被害人與被告二人三隻手（另
    一隻手扣扳機）合力緊握滑套所致。
  (五)被告於八十三年八月十五日凌晨二時三十分向警局投案之初，在警訊時已供承：
    「（你因犯何案為本分局查獲，並帶回製作談話筆錄？）我因向紀俊煌購買安非
    他命被貴分局循線查獲欲帶上車之際，而拒捕脫逃與警方掙脫之時，搶槍並擊斃
    警察，所以被帶回製作談話筆錄。」、「（你於何時？何地搶警槍並擊斃警察人
    員請你詳細述之？）我是於八十三年八月十四日晚約二十一時許，．．．我在民
    族路四０八巷五弄口，有兩名刑警李隆洲、邱大耿帶同犯嫌紀俊煌（因違反麻醉
    藥品）到口述地點，指証我向紀某購買安非他命，兩名刑警詢問我是否為綽號『
    阿良』，我稱是的，我看到車上紀俊煌被捕而害怕，即往巷內逃跑，我並看見有
    名刑警（死者邱大耿）從後追捕，至發生地點，雙方被鐵板滑倒後，我聽見死者
    命令我就範，如不就範即馬上開槍，死者邱大耿馬上取槍對空鳴槍，並喊叫另名
    刑警李隆洲前來接應，當時我聽到喊叫聲及槍聲，便猛力以拳頭打死者臉頰三拳
    ，想擊昏邱大耿，同時趁其昏厥低頭時，從邱某手上強行奪取佩槍時，而自邱大
    耿頭頂擊斃，並將該把槍枝搶走，並丟棄於離發生現場五十公尺處廢棄化糞池旁
    。」、「（你持該把槍枝共擊發幾槍？）該把手槍共有擊發二發，第一發是死者
    邱大耿自己對空鳴槍，另一槍是我擊斃死者邱大耿所擊發的。」、「我因害怕被
    捕，所以才搶槍擊斃死者。」等情不諱（見相驗卷第三頁、第四頁，偵查卷第五
    頁正面、反面、第六頁正面，相驗卷與偵查卷係相同之筆錄）。被告雖辯稱其警
    訊之自白，係遭警刑求所為，非出於任意性，且警訊筆錄係警員自己記載，未照
    其所供記錄云云。然查被告於八十三年八月十五日凌晨二時許自動投案後，於同
    日凌晨二時三十分許，即在淡水分局製作筆錄，其自投案迄淡水分局製作筆錄完
    畢，始終由其堂兄李建通在旁陪伴，而被告甲○○於警訊中與警方辦案人員甚為
    合作，均能配合警訊之訊問，據實回答，且該警訊筆錄內容均係依據被告甲○○
    當時所為之供述而為記載，並無對被告甲○○刑求逼供，或故入人罪之虛偽記載
    等情，業據證人李建通於本院前審調查時證明屬實（見本院更三卷第三九頁正面
    、反面、第六七頁正面、反面），核與證人即淡水分局刑事組長陳榮順、警員陳
    建旭所證情節大致相符（見本院更三卷第四五頁正面、反面、第六七頁正面、反
    面）。況當日凌晨警訊後，旋於同日凌晨四時十分許，由檢察官在淡水分局內對
    被告複訊，當時李建通亦在場應訊，其於檢察官訊問時，亦表示甲○○在分局製
    作筆錄時其確實在場等情（見相驗卷第十頁反面），而被告於當時檢察官初訊及
    嗣後各次偵訊中，均未指稱其警訊曾遭刑求、所供非出於任意性。足徵被告甲○
    ○之警訊自白，係出於其自由意志所為。嗣本院前審再依職權向台北看守所調閱
    被告入所時之健康檢查紀錄，亦僅記載被告自述胸痛，有該所八十六年四月三十
    日北所榮衛字第二三六三號函及函附之被告健康檢查表乙份在卷可按（見本院更
    三卷第六二頁），並未確切檢查被告之胸部確有受傷情形，而當日被告曾與邱大
    耿生死纏鬥，其主述胸痛是否為該原因所致，亦屬可能，尚不得據此指為被告遭
    受刑求之依據。被告雖辯稱：本件案發後，伊因確未殺警，在親友勸說下，隨即
    主動向警方投案，並由李建通陪同伊至淡水分局製作筆錄，當時供述內容之大意
    實為「伊與邱大耿搶槍時，因槍枝走火而擊發子彈，擊中邱大耿頭頂」，詎製作
    筆錄之員警陳建旭於記錄時，竟將伊之上開供述簡略載為：「．．．從邱大耿手
    上強行奪取佩槍，而自邱大耿頭頂擊斃．．．」，致該警訊筆錄嗣後被法院誤引
    為伊坦承故意槍擊邱大耿之證據（見本院更三卷第二三頁）；又證人李建通於本
    院前審調查時到庭證稱：「（問：當時甲○○如何說開槍打警？）他說警察追他
    ，有對空鳴槍，然後二人被鐵板滑倒扭打在一起，他與警察搶那一支槍，不知為
    何打到警察。」等語（見本院更三卷第三九頁反面）。惟證人即製作筆錄警員陳
    建旭於本院前審調查時復證稱：「．．．，我不是去現場人員，我只是製作筆錄
    ，一定他這樣說，我才這樣寫，否則我怎知道。」等語（見本院更五卷第五九頁
    ），而被告於該次警訊時，並未供稱因與邱大耿搶槍，槍枝走火而擊發子彈擊中
    邱大耿頭頂等情；又證人李建通於本院前審調查時亦證稱：「．．．，我陪同甲
    ○○一起去警局，我與甲○○在警局的距離約有三公尺，我是與陳榮順組長在聊
    天，我是有隱隱約約有聽到甲○○的問話。」等語（見本院更五卷第八二頁），
    顯見證人李建通當時係與陳榮順聊天，並未專注於被告接受警方訊問之回答，且
    距離被告達三公尺遠，衡情自無可能知悉被告回答之內容，其稱：有聽見甲○○
    在警局說他與死者抓著槍扭來扭去，有看到火光等語，應係事後迴護被告之詞，
    不足採信。證人李建通於本院調查時陳稱，伊至三重接被告時，被告說警察拿槍
    對著他，他害怕要將槍弄開，結果槍就走火（見本院更六卷第九三頁）；證人陳
    榮順於本院調查時證稱，被告在途中，我問他如何打死我們同仁，被告是說他與
    我們同仁打鬥當中搶槍抵住死者頭部，不知道什麼情況擊發；證人陳啟香證稱被
    告跑來找我，只說發生事情，後來約好要投案，是我問他才告訴我，他說並沒有
    將警察打死，他說因為警察要抓他，他跟警察搶槍，因為警察用槍抵著他，他害
    怕才搶槍，他說警察受傷，我就勸他自首等語（均見本院更六卷第一二０頁、第
    一二二頁、第一二三頁）。查前開證人所言，均係自被告聽聞而來，斯時被告為
    卸免殺人罪責，而陳稱係搶槍走火，發生意外，實為情理之常，自難據此而為被
    告有利之認定。又甲○○係本案之被告，其前揭警訊之自白，並非「被告以外之
    人」之陳述，尚無刑事訴訟法第一百五十九條、第一百五十九條之二規定之適用
    ，辯護意旨指其自白係審判外之陳述，不具證據能力一節，尚屬無據。
  (六)關於被害人邱大耿最後持槍的情形，據被告於八十三年八月十五日凌晨四時十分
    檢察官初訊時，先供稱：「我出右拳打他臉頰三拳，我是把他壓在地上拳打的，
    我趁他昏昏時就搶他的槍，他右手拿著槍，我二手抓住他的右手搶槍，．．．」
    、「他的右手是高舉在他頭的上方握住槍，我雙手抓住他的手，和他搶槍，並將
    該槍槍口轉向」（見相驗卷第十二︱十三頁），惟於檢察官繼續訊問時，則供稱
    ：「（你打他三拳時，是壓在他何部位？）我跨坐在身上，出拳打他右臉頰」、
    「（他被你打昏了，為何還能和你搶槍？）他還是手中拿著槍」、「（他是左手
    持槍或右手持槍？）應該是左手持槍」等語（見相驗卷第十三頁）；顯見被告於
    供述之初，因著重在案情的描述，未細辨被害人究係何手持槍，待檢察官就此焦
    點加以追問，被告經思考、辨明後，始供稱被害人當時是「左手」持槍，且觀諸
    前揭三問答之內容，應係指被害人遭被告打三拳後之持槍情形，而非被害人先前
    追及被告時對空鳴槍的持槍情形。翌（十六）日，檢察官指揮解剖鑑定，再度訊
    問被告時，供稱：「（死者邱大耿是左手持槍或右手持槍？）是左手持槍，右手
    抓住我的後褲帶」、「．．．，（邱大耿）趕上用右手從我後面抓住我後褲帶，
    再對空鳴槍後叫『阿洲』過來，並說我若再逃跑要對我開槍，說完後他也就跌倒
    ，我才趁機轉身把他壓在地上打他三拳」、「（他被打時之反應如何？）他被我
    打三拳後，左手準備持槍打我，我才用雙手握住他左手腕，把槍口轉過去對他，
    這時，就看到該槍噴出火花」、「（你出拳打他時，其手持警槍為何沒開槍打你
    ？是否你左手另抓住他？）他左手持槍被我腳膝蓋壓在地上，我才趁機打他三拳
    ，後來他左手有點鬆脫，試圖要舉槍打我，我才出雙手抓住他左手腕，將槍口轉
    過去」、「（搶槍時，你雙手如果僅抓住他左手腕，為何可把槍口移向他？）我
    用雙手扭轉他的手腕，將槍轉向他」等語（見相驗卷第二八頁正面、反面、第二
    九頁反面、第三十頁正面），其就被害人遭打三拳前、後之持槍情形均連續供述
    ，應無混淆將前者持槍情形誤為後者而供述。嗣內政部警政署刑事警察局八十三
    年八月十九日刑醫字第一三三九號鑑驗書所附「內政部警政署刑事警察局鑑證」
    中指出「死者右前頭上部向左後頭下之射擊方向及位置狀態，不可能於奪槍走火
    、意外所造成」 (見相驗卷第三九─四０頁)，檢察官於八十三年八月三十一日
    訊問被告甲○○時，據被告供稱：「（他那一支手持槍？）左手，因為他用右手
    從後抓我褲帶，左手掏槍出來，對空鳴槍，鳴槍後才用右手勒住我脖子」、「（
    邱大耿勒住你脖子的手有無持槍？）沒有，是另外一隻手持槍」、「（如果死者
    是左手持槍怎麼可能二人在奪槍時，會從右前頭上部貫穿左後頭下部射出？）他
    被我在他臉上打了三拳後，頭低低的」 (見偵查卷第三七頁反面、第三八頁正面
    ) ，其除供述被害人對空鳴槍時係左手持槍外，對於檢察官有關死者左手持槍及
    射擊部位之質疑，仍未否認被害人遭打三拳後仍係左手持槍。檢察官再於八十三
    年九月十四日訊問被告甲○○時，據被告供稱：「（他為何不利用你打他時，開
    槍打你？）我用膝蓋壓住他的左手，再趁機打他，他左手後來鬆脫，想舉槍打我
    ，我才向他搶槍時，從中就走火了。」（見偵查卷第四七頁正面），其所指「壓
    火怎麼可能子彈會從右前頭上部貫穿左後頭下顱？」據答：「我不曉得。」 (見
    偵查卷第四七頁正面)，無法自圓其說。綜合上述，被告於偵查階段，已明確供
    述被害人邱大耿最後係左手持槍。證人李隆洲雖證稱：邱大耿使用槍枝係用右手
    （見相驗卷第三四頁反面），另邱大耿之父乙○○亦陳稱：邱大耿一向都用右手
    等語（見相驗卷第三四頁反面），惟渠等所指係邱大耿正常狀況下之用手情形，
    但本案被害人邱大耿追捕被告時，因遭被告抗拒、毆擊，情況危急下，自不能排
    除改以左手持槍，且被告自己身歷其境，供述被害人當時持槍之情形，已如前述
    ，因此，尚難僅憑李隆洲、乙○○之前揭陳述，而認邱大耿當日亦如往常以右手
    持槍。被告嗣後於法院歷次審理中均翻異前供，改謂當時伊見被害人邱大耿將槍
    由左手交右手持槍後，乃上前以雙手握住邱大耿右手及該槍，並左右甩動，俾免
    該槍對準伊射擊，以致在甩動中該槍不知何故突然走火，致擊中邱大耿頭部致死
    云云，此無非因偵查階段，其所供被害人左手持槍一節，曾遭檢察官質疑何以能
    自右前頭上部射入，而被告復無法自圓其說，始有前揭被害人「將槍由左手交右
    手」之說詞。其嗣後所辯與偵查中之供述不符，已難遽信，況本院前審就被告自
    陳其當時如何抓住邱大耿右手及持槍，如何左右甩動一節加以質問，據稱：「他
    （指邱大耿）一開始左手拿槍，他被打後坐起來，我要跑叫他不要拿槍對著我，
    我嚇到捉到他左手，他就將槍由左手轉到右手，我撲上去捉他右手，他沒有倒下
    去仍坐著，我們二人三隻手同時捉住槍板機和手指，硬轉他的手，是將他的手左
    右推，有看到火花出去。」等語，再問以：「你是否有將他手腕彎過去？」則答
    稱：「沒有，是左右轉，我只有看到火花出去。」等語，復再稱：「我是說左轉
    槍時，怕打到我，（才將槍）向左又向右晃。」、「（當時邱大耿）是（將槍對
    著我），因我害怕所以先將他拿槍的手往左邊甩，再往右邊甩，不知槍為何會走
    火。」等語，嗣本院前審再就當時被告將槍左右甩動時該槍口之方向質問時，供
    陳其當時並未將邱大耿持槍之手反轉過來，將槍口對著邱大耿方向等情（見本院
    更三卷第二十頁反面、第五六頁反面）。依被告之前開供述，被告當時係見被害
    人邱大耿持槍對準伊，因懼怕邱大耿對其開槍，故撲向前以雙手捉住邱大耿持槍
    之右手，將槍左、右甩動，俾免該槍對準伊身體而生不利，惟其雖然甩動該槍，
    但並未將邱大耿持槍之右手腕以一百八十度反轉，將槍口對準邱大耿，則當時在
    左、右甩動時，該槍口應仍始終向前對準被告，僅在被告前面左右甩動，不致將
    槍口正對被告而已，縱如被告所陳，該槍枝係在二人爭奪時，不慎走火，該槍子
    彈理當向前往被告身上或其左右二側射擊始合常理，焉有該槍子彈竟反向轉彎射
    中被害人之理，足徵被告前揭所辯，顯與常情不符，要係事後卸責之詞，不足採
    信。嗣本院前審檢送全部卷證，函請法務部調查局就槍擊原因為鑑定，經該局鑑
    定結果：「依人體骨骼肌肉結構，正常情況下左手持槍者，應無法採如八十三年
    度相字第一００七號卷槍傷進口及出口位置，由自己頭部右前上方往頭後部左耳
    下方角度姿勢行非接觸射擊」等語，有該局九十年十二月三日（九０）陸(三)字第
    九００七九五三三號鑑定通知書在本院卷可稽（見本院更五卷第六四頁）。足見
    被害人以左手持槍時，縱被告與其搶槍甩動，因而槍枝走火，亦不可能造成本案
    之槍擊情形。至鑑定證人銀丕勤證稱，如邱大耿右手持槍在下，被告在上，二人
    雙手握住槍枝扭來扭去，順時針方向，以槍擊位置高度，有可能造成邱大耿上開
    槍傷（見本院更五卷第七九─八０頁）；惟此種情形，係以邱大耿右手持槍為前
    提，始有可能造成，而邱大耿當時係左手持槍，已如前述，是銀丕勤前揭以假設
    事實─如邱大耿右手持槍─為前提之證詞，即不能為被告有利之證明。但此亦說
    明何以被告於法院審理時，一直堅稱被害人邱大耿當時係右手持槍的道理。被告
    就邱大耿係以何手持槍，固供詞反覆，惟分析被告之前揭供詞，其於偵查中已供
    稱邱大耿「左手持槍」甚明，至嗣於法院審理時先稱被害人「將槍由左手交右手
    」，最後更直稱當時被害人「右手持槍」，及其先稱「甩動」槍枝，嗣改稱「轉
    開」槍枝云云，均無非欲求自圓其說，以符實況，益見被告卸責之心態。本件案
    發近十載，被害人已死亡，現場生者僅被告一人，欲究當時被害人何手持槍？雖
    非易事，但仍不因被告之供詞反覆，而影響前揭之判斷、認定。
  (七)本院前審復囑託法務部調查局對被告之供述實施測謊鑑定，經鑑定人員以「控制
    問題法」、「混合問題法」、「緊張高點法」對於被告進行測謊，認被告對於：
    「(1)案發當時其未搶槍在手；(2)其未持槍射擊邱大耿；(3)係槍枝走火。」等三個
    問題，均呈「情緒波動之反應」，應係說謊，有法務部調查局八十七年一月十五
    日陸(三)字第八六一０九二二二號鑑定通知書在卷可稽（見本院更四卷第六八頁
    ）。按「測謊鑑定」倘鑑定人具備專業之知識技能，復事先獲得受測者之同意，
    所測題試之問及其方法又具專業可靠性時，該測謊結果，如就否認犯罪有不實波
    動之情緒反應，雖不能採為有罪之唯一證據，但非無證據能力，仍得供佐裁判之
    證，其證明力如何，事實審法院自得依職權自由判斷。（最高法院八十四年度上
    訴字第五二七四號、八十七年度台上字第三九二八號裁判意旨參照）。易言之，
    測謊結果雖有證據能力，然此證據之證明力尚非確鑿而無瑕疵可疑，仍須有其他
    積極、直接之證據可資佐證，始可採為認定犯罪事實之根據。本件負責測試鑑定
    之調查員李復國為該局負責作測謊之鑑試人員，為專業人員毋庸置疑；而本件測
    謊鑑定時，按照規定之測謊程序進行，是其所為之測謊鑑定，應有其可信性，自
    足採為判決之論據之一。是依該測謊鑑定結果綜合觀之，足見被告所辯案發當時
    未搶槍在手，及未持槍射擊邱大耿一節，要屬不實，不足採信。
  (八)依前所述，被害人邱大耿係在約三十公分之距離內，遭其警用手槍自右前頭上部
    射入，而向左後頭下部射出，且該槍於擊發之後，其空彈殼尚留在槍膛，擊錘未
    揚起，依合理的推論，應是被害人與被告二人三隻手（另一隻手扣扳機）合力緊
    握滑套所致。據被害人遭槍擊部位及槍枝呈現現象研判，可能有二種情況所造成
    ：其一、被害人邱大耿右手持槍在下，被告在上，雙手按住右手及槍枝滑套，相
    互使力，扭轉槍口使不對向自己，而於槍口扭向被害人右前頭部上方時擊發；其
    二、被告右手持槍在上，被害人邱大耿在下，被害人雙手按住槍枝滑套，被告於
    槍口扭向被害人右前頭部上方時擊發。第一種情況，雖與鑑定證人銀丕勤所證如
    當時被告與邱大耿二人在搏命中「三隻手放在滑套上所致」等情相符，但此係以
    邱大耿右手持槍為前提，而被害人最後是左手持槍，業詳如前述，已不符該前提
    要件，況此時既由被害人持槍及手控扳機，在扭轉槍口過程中，被害人若現劣勢
    ，即屬性命交關，當可扣動扳機，射向被告或鳴槍示警，何以反而於槍口轉向自
    己時，方始擊發？殊違常理，故此種情形，應排除其可能性，而銀丕勤之前開證
    詞，亦不能採為被告有利之依據。本案依前開事證，應係在第二種情況下發生。
    參諸被告經本院更四審於八十六年十一月八日提訊，無預警命其持鐵鎚，以當時
    壓住死者之姿勢，自上方釘鎚地面木板上，橫豎各七排佈滿鐵釘之任一顆，結果
    被告以右手執鐵鎚，釘下木板左側豎立第一排橫列第二排之鐵釘，此有筆錄及相
    片在卷可佐（見本院更四卷第四四─四五頁），足見被告係與多數人相同慣用右
    手持物。則本案之發生，應係被告當時見被害人邱大耿左手持槍對其瞄準，乃以
    腳將邱大耿跪壓於地上，並出拳朝邱大耿鼻樑、臉頰處猛擊三拳，復趁邱大耿突
    遭重擊，頓然昏厥低頭、暫失抵抗力之際，強行奪取邱大耿手持之警用手槍，順
    勢跪在邱大耿右前方，槍口指向邱大耿右前頭部上方，距離約三十公分處，邱大
    耿驚覺危急，乃雙手緊握槍枝滑套，企圖阻止，而被告仍朝邱大耿右前頭上部射
    擊一槍，並造成空彈殼仍留在槍膛，擊錘未揚起之現象。按頭部為人體之要害，
    以槍枝射擊人之頭部，足以生死亡之結果，此為眾所週知之事，被告亦屬明知，
    乃竟朝邱大耿之右前頭上部射擊一槍，其有殺人之直接故意，至為明顯。
  (九)本院前審檢具全部卷證送請法務部調查局鑑定，據鑑定證人即法務部調查局第六
    處調查員銀丕勤到庭證稱：「該槍經過我第三次鑑定，經我詳細鑑定並沒有走火
    的情形，該槍枝性能良好，如果沒有扣動扳機的話，擊錘不可能往前打撞針而將
    子彈擊發出去，我所謂的走火是指手槍在待發狀態，但不是扣動扳機，而槍枝經
    過外力拍打，造成擊錘不正常的往前打撞針而將子彈打發出去，該槍並沒有這種
    情形。」、「（系爭槍枝不扣動板機是否可以擊發？）不可能，但是該槍如果在
    呈待發狀態下，在板機施以很小的力量就可以擊發。」等語（見本院更五卷第七
    七頁、第七九頁），是被告辯謂該槍係在二人強奪時，不慎走火而射中被害人邱
    大耿，並非被告故意持槍射擊邱大耿云云，即無可採。又鑑定證人楊日松於本院
    前審調查時到庭證稱：「．．．，如果是轉來轉去，不可能從右前頭部射擊進去
    ，應該是將死者的手扭轉過來，才會射擊到死者的頭部，當時相驗時，有四、五
    位法醫在旁邊，並沒有證據證明是互在扭打意外而造成。」、「如果在扭打轉來
    轉去，沒有瞄準的話，根本不可能擊發。」、「（如果手按在滑套可能發生擊發
    ？）因為是安全的槍枝不可能擊發。」等語（見本院更五卷第三九─四０頁），
    係就被告與被害人如有相互搶槍之情況，所為之判斷。惟依前所述，被告係於奪
    取被害人槍枝後，在被害人雙手握住手槍滑套之情形下，始扣動扳機射擊被害人
    ，而造成被害人之上開槍傷，自應排除鑑定證人楊日松之上開判斷。
  (十)被告於本院前審調查時請求訊問證人達俊男，證明其無殺害被害人之故意。經本
    院提訊因另案殺人罪與被告關押於同一監舍之證人達俊男，據達俊男陳稱，八十
    三年八月本案案發時，其係在案發現場附近之蘆洲市○○路四０八巷邊之鐵工廠
    當學徒，鐵工廠老闆名叫蔡聰源，當時其兄達國祥亦在鐵工廠工作，案發當時其
    正要去倒垃圾，有看到二個人原本在打架，當時與他們相距約三十公尺左右，沒
    有多久我聽到碰的一聲，我就轉回去，再出來就看到一堆警察．．．搶槍的過程
    我沒有看到，我只看到二個人在搶東西，我不知道他們搶的是槍，我只有聽到碰
    一聲等語（見本院更六卷第五二︱五三頁）。另證人蔡聰源及達俊男之嫂李素月
    於本院前審調查時，並均證稱案發時達俊男確在蔡聰源經營之富源廣告企業社當
    學徒 (見本院更六卷第九０︱九一頁），固足以證明證人達俊男案發時確在現場
    附近，惟達俊男於夜晚九時許、距被告與被害人有三十公尺之遙，其對於所謂搶
    槍之過程並未目睹，自難為被告有利之證明。
  (十一)被告前審辯護人指稱：該警用九０手槍之所以發生卡彈現象，係因被告以雙手捉
    時係左手持槍，而非右手，已如前述，況以手遮住跳彈口，極易因槍枝於射擊時
    產生高溫，致該跳出之空彈殼溫度極高而燙傷遮住跳彈口之手掌等情，業據証人
    李隆洲證述明確（見本院更一卷第二五頁反面），然被害人邱大耿經檢察官督同
    法醫師相驗並解剖後，並未發覺其右手有因遮住跳彈口而遭燙傷情形，被告甲○
    ○於偵查中亦承稱其當時僅有手腳擦傷而已（見偵查卷第五四頁反面），亦無因
    手遮住跳彈口而遭燙傷情形，其手、腳之擦傷應係為警員追捕時掙脫、扭扯所致
    ，尚非遮住跳彈口所造成，足徵前揭之辯護意旨，並不足採信。
  (十二)被告辯護人於本院前審指稱：被害人邱大耿死亡現場位置偏僻，附近並無照明設
    備，被告迭次提及當時該地光線昏暗，則被告在當時目光難見現場景物之光線下
    ，是否能明確以槍枝於距離六十至七十五公分處對準被害人邱大耿頭部射擊，亦
    有疑問，並聲請前審於案發相同時間至現場勘驗，以查明被告所提疑點是否屬實
    。惟如前所述，本院既已認定被告當時持槍射擊被害人右前頭上部之距離約三十
    公分，則案發當時光線雖然昏暗，然被告當時既能先行看見被害人持槍對其瞄準
    ，在恐逃跑時遭被害人持槍射擊，乃以腳將邱大耿跪壓於地上，並出拳朝邱大耿
    鼻樑、臉頰處猛擊三拳，復趁邱大耿突遭重擊，頓然昏厥低頭暫失抵抗力之際，
    強行將邱大耿手持之警用手槍奪取，在三十公分之近距離內，持槍對被害人之右
    前頭上部射擊，而依被告於本院前審審理時所供，伊當時係跪在死者右前方等語
    （見本院更五卷第九八頁），從而，被告當時在該距離內，應能辨清被害人邱大
    耿之頭部位置甚明，自無再於夜間至現場勘驗之必要，併予敘明。
  (十三)被告辯護人於本院前審又以被告所犯僅係非法吸用安非他命之罪，罪刑尚非重大
    ，且當時既已奪取該警用九０手槍，自可從容攜帶該槍逃離現場即可，斷無殺人
    之必要與故意為辯。惟被告當時係遭警員邱大耿在後追捕，復經扭打、抗拒，情
    況緊急，在臨場之反應上，是否猶有時間反省所犯僅係非法吸用安非他命之輕罪
    ，而未萌殺人之故意？否則被告當時果已斟酌再三其所犯各情，豈不自縛就擒俯
    首認罪即可，何必見紀俊煌在車內即行逃逸，經警追及後再三與邱大耿扭扯，更
    進而出拳毆擊警員邱大耿，再奪槍殺人？足徵被告原涉犯何罪，與被告是否萌生
    殺人故意奪槍殺警，並無何等必然關係，尚難以其原犯非法吸用安非他命之輕罪
    ，即謂其無殺人之動機與故意。
  (十四)被告辯護人於本院前審再以被告既奪槍殺警，自無於案發四小時後主動投案之理
    置辯，惟查被告係在案發後，淡水分局據報該局員警邱大耿遭被告射殺身死後，
    即指派大批警力前往被告住處搜捕，被告當時復在其親友之勸說下而與警方約妥
    投案時間、地點，再由淡水分局刑事組長陳榮順及被告堂兄李建通至約定地點帶
    同自動投案之被告回警局訊問等情，業據証人陳榮順及李建通於本院前審證明在
    卷（見本院更三卷第三九頁正面、反面、第六七頁正面、反面），被告亦不否認
    該情（見本院更三卷第五五頁反面），至被告當時投案之動機係在為求心安，抑
    或企求得邀輕處寬典抑或有其他原因，均未可知，顯見被告當時確係自動投案無
    訛，且其是否自動投案亦與其是否有殺警行為，同無必然性關連，併此敘明。
  (十五)再徵諸被告為體格碩壯之年青壯漢，在為保命之時，集畢生之力，對被害人邱大
    耿之鼻樑、臉頰部位猛擊三拳，被害人邱大耿縱係一百八十一公分之壯漢（見驗
    斷書上所載），在突受猛擊三拳後，豈有不暫時昏厥之理，參諸被告亦陳稱被害
    人邱大耿遭其猛擊後「昏厥低頭」（見偵查卷第五頁反面），或「趁他昏昏時」
    （相驗卷第十二頁正面、反面）或「打三拳後頭低低的」（見偵查卷第三八頁）
    等情，足徵邱大耿被猛擊後，確曾有暫時昏厥現象，洵無疑義；參以被告先前以
    其膝蓋頂踢邱大耿下陰部，致邱大耿之陰囊腫脹、紅紫色、睪丸內傷出血等情，
    有內政部警政署刑事警察局八十三年八月十九日刑醫字第一三三九號鑑驗書及所
    附之鑑證各一份在卷可憑（見相驗卷第三九頁、第四十頁），而鑑定證人即法醫
    師楊日松於本院前審調查時證稱：「．．．，因為以我最後的相驗狀況，如果睪
    丸已經被踢破掉，一般人都會休克，沒有辦法雙手緊握槍套，．．．」、「．．
    ．，死者下體睪丸被膝蓋踢破受傷，本能會坐下來，．．．」等語（見本院更五
    卷第三九頁），足見被告趁邱大耿暫時昏厥無力抵抗時，奪取其警用手槍行兇，
    殊合常情，應屬可信。
  (十六)又被害人邱大耿被槍殺後，被告即持該槍、彈逃逸，嗣將該槍、彈藏置於距現場
    約五十公尺之廢棄化糞池旁竹林下方之廢棄彈簧床下，顯見被告奪槍殺警後，尚
    有無故持有該槍枝及子彈之犯行。至其奪槍之目的，僅在射殺警員後俾便逃逸，
    並無為自己不法所有之意圖，所為雖與強盜罪之構成要件有間，惟仍有意圖供自
    己犯罪之用，而無故持有該槍、彈之行為。
  (十七)綜上所述，本案綜合前開事證，依據鑑定資料及事理推論，認被告之警訊自白，
    與事實相符，事證已臻明確，被告前揭所辯，無非卸責之詞，不足採信，其犯行
    洵堪認定。
三、查被告因向紀俊煌購買安非他命吸用，經警查獲，為恐被捕，而於逃逸中毆擊被
    害人，並趁被害人被毆暫時昏厥低頭、頓失抵抗力之際，奪取其持有之警槍，於
    距被害人右前頭上部約三十公分之近距離處，故意朝被害人邱大耿之頭部射擊一
    槍，核其所為，係犯刑法第二百七十一條第一項之殺人罪。另其意圖供自己犯罪
    之用，未經許可，無故持有該警用制式Ｓ８︱Ｗ廠製口徑九mm半自動手槍及制式
    九mm半自動手槍彈九顆，朝被害人邱大耿頭部射擊，再將其藏置在距現場約五十
    公尺處，此部分行為後，槍砲彈藥刀械管制條例於八十六年十一月二十四日修正
    公布，該條例第七條第四項，其法定刑由一年以上七年以下有期徒刑，提高為五
    年以上有期徒刑，併科新台幣一千萬元以下罰金，被告行為後法律既有變更，經
    比較新舊條例結果，依刑法第二條第一項但書規定，適用有利於被告之行為時法
    律，其所為係犯行為時槍砲彈藥刀械管制條例第七條第四項之無故持有手槍罪。
    另被告未經許可持有子彈部分，依前述比較新舊條例結果，原應觸犯行為時槍砲
    彈藥刀械管制條例第十一條第三項之未經許可無故持有彈藥罪，惟因被告持有子
    彈乃意圖供自己犯罪之用而持有，依行為時該條例第十三條之一規定，應從較重
    之刑法第一百八十七條意圖供自己犯罪之用而持有子彈罪規定處罰。被告同時持
    有警用制式手槍及制式子彈行為，係基於一行為所犯，為想像競合犯，應從一重
    之行為時槍砲彈藥刀械管制條例第七條第四項之無故持有手槍罪處斷。被告於邱
    大耿依法執行職務時，施強暴，又犯刑法第一百三十五條第一項之妨害公務罪。
    又其以右手掐壓被害人頸部，以口咬被害人右前膊，以膝蓋頂踢被害人下陰部，
    並出拳猛擊被害人之鼻樑及臉頰，致被害人身體多處受傷，其顯有傷害被害人之
    故意，此部分並經被害人之父乙○○於警訊中表明希望警方依法處理（偵查卷第
    八頁），自有告訴之意，核被告此部分所為，係犯刑法第二百七十七條第一項之
    傷害罪。被告所犯殺人罪與無故持有手槍罪、妨害公務罪、傷害罪間，復有方法
    結果之牽連關係，應從一重之殺人罪處斷。又檢察官雖未就被告妨害公務、傷害
    、無故持有制式手槍及子彈部分起訴，惟該等部分與已起訴部分，有裁判上一罪
    關係，為起訴效力所及，本院自得併予審判。被告曾於八十二年間，因違反麻醉
    藥品管理條例案件，經台灣板橋地方法院以八十二年度易字第一一六九號判處有
    期徒刑五月，如易科罰金以三十元折算一日確定，並於同年五月二十日易科罰金
    執行完畢，有臺灣高等法院被告全國前案紀錄表在卷可稽，其於有期徒刑執行完
    畢後，五年內再犯有期徒刑以上之本罪，為累犯，應依法就其法定本刑為有期徒
    刑部分加重其刑（法定本刑為死刑及無期徒刑部分依法不得加重）。
四、原審據以論罪科刑，固非無見，惟(一)原判決認被告約於六十至七十五公分之近距
    離內射擊被害人，但依法務部調查局以扣案槍彈射擊鑑定結果，認被害人遭槍擊
    之距離約在三十公分處，已如前述，是原判決此部分之認定，稍有差誤。(二)原判
    決併認被告另犯刑法第一百六十一條第二項後段之暴行脫逃罪，尚有未洽（詳如
    後述）。(三)原判決漏未就被告妨害公務、傷害、無故持有手槍、子彈部分併予論
    究，亦有未洽。本件被告提起上訴，執前揭辯詞，否認其有殺人故意，固無理由
    ，惟原判決既有前揭可議之處，自無可維持，應由本院予以撤銷改判。爰審酌被
    告因違反麻醉藥品管理條例案件經警追查，為怕被捕，竟對執行公務之員警，毆
    擊施暴，妨害公務，復不惜奪槍當場射殺，以求逃脫，手段兇殘，危害社會治安
    甚鉅，惡性重大，造成被害人家庭受創，哀痛深重，且迄未賠償被害人家屬任何
    損害，及其犯罪動機、目的、手段與犯後飾詞卸責之態度等一切情狀，認被告罪
    無可逭，有與社會永久隔離之必要，而處與原判決同一之死刑，並依法宣告褫奪
    公權終身，以昭炯戒。
五、至依八十六年十一月二十四日修正公布之槍砲彈藥刀械管制條例第十九條第一項
    固規定：「犯第七條、第八條、第十條、第十一條、第十二條第一項至第三項、
    第十三條第一項至第三項之罪，經判處有期徒刑者，應於刑之執行完畢或赦免後
    ，令入勞動場所，強制工作，其期間為三年」。惟司法院大法官會議依憲法第八
    條規定之精神，作成釋字第四七一號解釋：「按人民身體之自由應予保障，憲法
    第八條設有明文。限制人身自由之法律，其內容須符合憲法第二十三條所定要件
    。保安處分係對受處分人將來之危險性所為拘束其身體、自由等之處置，以達教
    化與治療之目的，為刑罰之補充制度。本諸法治國家保障人權之原理及刑法之保
    護作用，其法律規定之內容，應受比例原則之規範，使保安處分之宣告，與行為
    人所為行為之嚴重性、行為人所表現之危險性，及對於行為人未來行為之期待性
    相當。槍砲彈藥刀械管制條例第十九條第一項規定，不問對行為人有預防矯治其
    社會危險性之必要，一律宣付強制工作三年，限制其中不具社會危險性之受處分
    人之身體、自由部分，其所採措施與所欲達成預防矯治之目的及所需程度，不合
    憲法第二十三條所定之比例原則。犯上開條例第十九條所定之罪，不問對行為人
    有無預防矯治其社會危險性之必要，一律宣付強制工作三年之部分，與本解釋意
    旨不符，應自本解釋公布之日起不予適用。犯該條例第十九條第一項所列舉之罪
    ，依個案情節符合比例原則部分，固應適用該條例宣告保安處分；至不符合部分
    而應宣告保安處分者，則仍由法院斟酌刑法第九十條第一項規定之要件，依職權
    為之，於此，自無刑法第二條第二項之適用，亦即仍有從新從輕原則之適用。」
    根據釋字第四七一號解釋之意旨，對於犯槍砲彈藥刀械管制條例第十九條第一項
    所列舉之罪者，是否宣告保安處分及適用何法條宣告保安處分，應依個案情節、
    犯罪人之危險性及保安處分之目的，具體決定之。又上開規定，業於九十年十一
    月十四日修正公布，同年月十六日生效之槍砲彈藥刀械管制條例刪除，被告行為
    後法律變更，以新法有利於被告，自應依刑法第二條第一項之規定，適用新法，
    是本案自無再就被告是否宣告保安處分一節加以斟酌之必要，附此敘明。
六、公訴意旨另以：被告係依法逮捕之人，以強暴方法脫逃，另涉犯刑法第一百六十
    一條第二項後段之暴行脫逃罪嫌。惟刑法第一百六十一條之暴行脫逃罪，係以依
    法逮捕拘禁之人，不法脫離公之拘禁力為構成要件。而本案係因紀俊煌被捕後供
    出被告曾向其購買安非他命吸用，始由警員李隆洲、邱大耿駕車押解紀俊煌前往
    被告住處指認追查，被告並非吸用安非他命之現行犯，亦未被追呼為犯罪人或因
    持有兇器、贓物或其他物件或於身體、衣服等處露有犯罪痕跡，顯可疑為犯罪之
    人，而依證人即李隆洲警員於本院前審審理時結稱：伊等要逮捕被告當時，並無
    檢察官核發之拘票，係因紀俊煌講有賣安非他命予被告，伊等遂帶紀俊煌去被告
    捕之人，其雖以暴行方法脫逃，仍與刑法第一百六十一條第二項後段暴行脫逃罪
    之構成要件有間。因公訴人認此部分與上開論罪部分，有裁判上一罪之牽連關係
    ，爰不另為無罪之諭知。
據上論斷，應依刑事訴訟法第三百六十九條第一項前段、第三百六十四條、第二百九
十九條第一項前段，行為時槍砲彈藥刀械管制條例第七條第四項，刑法第十一條前段
、第二條第一項、第二百七十一條第一項、第一百八十七條、第一百三十五條第一項
、第二百七十七條第一項、第五十五條、第四十七條、第三十七條第一項，罰金罰鍰
提高標準條例第一條前段，判決如主文。
本案經檢察官郭啟東到庭執行職務。
中      華      民      國    九十二    年      十      月    三十一    日
                              臺灣高等法院刑事第九庭
                                  審判長法  官  李  文  成
                                        法  官  官  有  明
                                        法  官  洪  曉  能
右正本證明與原本無異。
如不服本判決，應於收受送達後十日內向本院提出上訴書狀，其未敘述上訴之理由者
並得於提起上訴後十日內向本院補提理由書（均須按他造當事人之人數附繕本）。
                                        書記官  劉  文  美
中      華      民      國    九十二    年     十一     月      三      日
附錄：本案論罪科刑法條全文
刑法第二百七十一條第一項
殺人者，處死刑、無期徒刑或十年以上有期徒刑。


司法院資訊處製作；財團法人民間司法改革基金會備份。
